【裁判字號】    92,判,755
【裁判日期】    920613
【裁判案由】    損失補償
【裁判全文】
最  高  行  政  法  院  判  決                    九十二年度判字第七五五號
    上  訴  人  廖澄照即詮億豐碾米工廠
    訴訟代理人  乙○○
    被 上訴 人  臺中市政府
    代  表  人  甲○○
右當事人間因損失補償事件，上訴人對於中華民國九十一年四月十日臺中高等行政法
院九十年度訴字第一五七九號判決，提起上訴，本院判決如左：
    主  文
上訴駁回。
上訴審訴訟費用由上訴人負擔。
    理  由
一、本件上訴人在原審起訴意旨略以：上訴人所有坐落台中市○○區○○路一九五號
    詮億豐碾米工廠，因位於被上訴人辦理台中市○○○○○道路工程用地範圍內，
    經被上訴人以八十七年十一月二日府地用字第一五五○五九號公告徵收其土地及
    地上物，上訴人所有詮億豐碾米工廠之機器設備必須拆除，被上訴人依台中市辦
    理公共工程建築改良物拆遷補償辦法之規定辦理補償，並委請華聲企業發展鑑定
    顧問有限公司辦理查估，經協調不成後，被上訴人以八十八年八月三十一日府工
    土字第一二二八九五號函知上訴人發放機械搬遷補償費新臺幣（下同）九八二、
    六一一元。上訴人不服，對此提起訴願被駁回，復提起再訴願，經再訴願機關決
    定有關營業損失補償部分之原決定及原處分均撤銷，由被上訴人於二個月內另為
    適法之處分；其餘部分之再訴願駁回。被上訴人依撤銷之意旨重新查明後，認不
    符合發給營業損失補助費之規定，以八十九年十月九日府建土字第一四○○五一
    號函否准補償之申請，上訴人不服，提起本件行政訴訟。按該碾米工廠之性質係
    以「販售米糧」為業，上訴人持有被上訴人所核發營利事業登記證、台灣省政府
    糧食局糧商營業執照及經濟部工廠登記證等文件，是被上訴人自應發給「營業損
    失補助費」，始符平等原則，並保障人民之生存權。惟被上訴人徒以八十八年十
    二月三日會同上訴人及有關單位現場勘查結果，以該碾米機器裝設「緊接建築線
    」，遽認上訴人之工廠未附設門市部，此顯與經驗法則及論理法則相違，厥因「
    整座碾米工廠之本身」，即係供營業使用，包括碾米、販售米糧、屯置成品、半
    成品及等待加工之稻穀。是被上訴人未依「台中市辦理公共工程建築改良物拆遷
    補償辦法」第十二條及第二十六條第三款之規定，核實計算整座工廠之面積即營
    業面積，發給上訴人營業損失補助費，即有違法。綜此，原處分及訴願決定顯屬
    違誤，請判決撤銷原處分、訴願決定等語。
二、被上訴人則以：有關上訴人訴請發給營業損失補償，依據上揭拆遷補償辦法第十
    二條規定，其營業補助之核算係按實際拆除部分之營業面積核算營業補助費，系
    爭碾米工廠經八十八年十二月三日會同上訴人及有關單位實地勘查結果，碾米機
    器裝設緊接中清路建築線，並未附設門市部，亦無營業面積可供計算，核與該拆
    遷補償辦法第十二條及第二十六條第三款不符，被上訴人據以駁回，並無違法等
    語，資為抗辯。
三、原審斟酌全辯論意旨及調查證據之結果，以：按「自有房屋或租賃他人房屋，領
    有營利事業登記證或持有繳納營業稅據者，依實際拆除部分之營業面積依左列規
    定發給營業損失補助費：．．．前項營業面積不包括廁所、浴室、廚房及住宅」
    、「依本辦法第二十三條至第二十五條查定之工廠生產及營業設備補助費發給標
    準如左：．．．三附設門市部損失補助費之發給，除持有營利事業登記證發給外
    ，僅持最近一期完繳營業稅據者，得按百分之五十發給，其補助費之計算標準比
    照第十二條單價計算。．．．」，分別為台中市辦理公共工程建築改良物拆遷補
    償辦法第十二條及第二十六條第三款定有明文。上訴人所有坐落台中市○○區○
    ○路一九五號詮億豐碾米工廠，因被上訴人辦理台中市○○○○○道路工程，經
    被上訴人於八十七年十一月間函公告徵收，該碾米工廠之機器設備必須拆除，並
    經被上訴人於八十八年十二月三日會同上訴人及有關單位實地勘查結果，該工廠
    機器設備碾米機裝設已緊接中清路建築線至騎樓上，並未附設門市部，有現場照
    片三幀在卷可稽，上訴人對此事實並不爭執，而依該照片顯示，上訴人工廠所放
    置之機器設備即已緊接建築線，並無其他空間可供門市而純為生產之用甚明，難
    認此機器設備所放置之空間為上訴人門市營業之用，而得計算其營業面積，自與
    上開拆遷補償辦法第十二條所規定之營業面積及第二十六條第三款所規定之附設
    門市部損失補助費等要件不符。至上訴人持有被上訴人所核發營利事業登記證、
    台灣省政府糧食局糧商營業執照及經濟部工廠登記證等文件，此為依該拆遷補償
    辦法第十二條所規定之發給營業損失補助費之前提要件，上訴人不得以其領有該
    等證件，即認其所有碾米工廠放置機器設備處為其營業面積，而據以請求被上訴
    人發給營業損失補助費，是被上訴人因辦理徵收上訴人所有碾米工廠，對上訴人
    已函發機械搬遷補償費，以上訴人之該碾米工廠，經核無營業面積，對於上訴人
    依該拆遷補償辦法第十二條及第二十六條第三款之規定，請求發給營業損失補助
    費，予以否准，並無違法之處。是原處分並無違誤，訴願決定予以維持，於法並
    無不合，因將原決定及原處分均予維持，駁回上訴人之訴等語，為其判斷之依據
    。
四、本院按：原審以被上訴人於八十八年十二月三日會同上訴人及有關單位實地勘查
    結果，該工廠機器設備碾米機裝設已緊接中清路建築線至騎樓上，並未附設門市
    部，有現場照片三幀在卷可稽，上訴人對此事實並不爭執，而依該照片顯示，上
    訴人工廠所放置之機器設備即已緊接建築線，並無其他空間可供門市而純為生產
    之用甚明，難認此機器設備所放置之空間為上訴人門市營業之用，而得計算其營
    業面積，認上訴人請求與上開拆遷補償辦法第十二條所規定之營業面積及第二十
    六條第三款所規定之附設門市部損失補助費等要件不符，據以駁回上訴人之訴。
    經核與證據法則或經驗法則尚無違，且原判決已依職權調查證據認定事實，與行
    政訴訟法第一百三十三條前段之規定亦無違。上訴意旨略謂：門市並非必須設於
    馬路邊上，祇要有通道，縱不緊臨馬路亦無不可，因認原審判決有違論理法則等
    語，作為其論據，係就原審取捨證據認定事實之職權行使，加以爭執，核無可採
    。次查原判決認定現場為工廠而無門市，亦非營業場所，並未認定現場有廁所、
    浴室、廚房及住宅。上訴意旨另以其在民國七十六年一月五日，就已遷往台中市
    ○區○○路一段七十二號，現場照片無顯示廁所、浴室、廚房及住宅，此部份原
    審判決認定事實與證據法則相違，原審未調查系爭礙米工廠，究竟有無兼作住宅
    用途之事實，原判決顯係適用法規不當云云，求為廢棄原判決，顯屬誤解，且與
    判決結果無涉，亦難認有理。綜上，原審斟酌全辯論意旨及調查證據之結果，將
    原決定及原處分均予維持，駁回上訴人之訴，核無違誤。上訴論旨，指摘原判決
    違誤，求予廢棄，難認有理由，應予駁回。
據上論結，本件上訴為無理由，爰依行政訴訟法第二百五十五條第一項、第九十八條
第三項前段，判決如主文。
中    華    民    國    九十二      年      六        月      十三      日
                    最 高 行 政 法 院  第 一 庭
                                審 判 長 法  官      黃  綠  星
                                         法  官      高  啟  燦
                                         法  官      蔡  進  田
                                         法  官      黃  璽  君
                                         法  官      廖  宏  明
右  正  本  證  明  與  原  本  無  異
                                         法院書記官  彭  秀  玲
中    華    民    國    九十二      年      六        月      十三      日


司法院資訊處製作；財團法人民間司法改革基金會備份。
